ACORDAO-COMPLETO-2387024

ACÓRDÃO 4492/2020 ATA 10/2020 - PRIMEIRA CÂMARA

VISTOS, relatados e discutidos estes autos de pedido de reexame interposto contra o Acórdão 3209/2019-TCU-Primeira Câmara,
ACORDAM os Ministros do Tribunal de Contas da União, reunidos em sessão da Primeira Câmara, diante das razões expostas pelo relator e com fundamento na Lei 8.443/1992, arts. 33 e 48, em:
9.1. conhecer do presente pedido de reexame para, no mérito, negar a ele provimento;
9.2. dar ciência desta deliberação ao recorrente e ao Ministério da Economia, sem embargo de ressaltar que o relatório e voto que a fundamentam poderão ser consultados no endereço www.tcu.gov.br/acordaos.

PESSOAL. PEDIDO DE REEXAME EM APOSENTADORIA. ACUMULAÇÃO DE CARGOS PÚBLICOS CUJAS JORNADAS TOTALIZAVAM 80 HORAS SEMANAIS.

Primeira Câmara

Ministério da Fazenda (extinta).

3. Interessados/Responsáveis/Recorrentes:
3.1. Interessados: Geraldo Pereira Guedes (XXX.270.471-XX)
3.2. Recorrente: Geraldo Pereira Guedes (XXX.270.471-XX).

13.1. Ministros presentes: Walton Alencar Rodrigues (Presidente), Benjamin Zymler (Relator), Bruno Dantas e Vital do Rêgo.
13.2. Ministros-Substitutos presentes: Augusto Sherman Cavalcanti e Weder de Oliveira.

Geraldo Pereira Guedes

BENJAMIN ZYMLER

Ministro Walton Alencar Rodrigues.

Adoto como relatório a instrução do AUFC da zelosa Secretaria de Recursos (Serur) , acolhida no âmbito daquela unidade técnica e do Ministério Público junto ao Tribunal de Contas da União (MPTCU) :
"INTRODUÇÃO
Trata-se de pedido de reexame (peça 46) interposto pelo Sr. Geraldo Pereira Guedes contra o Acórdão 3209/2019-TCU-Primeira Câmara (peça 40) .
1.1. A deliberação recorrida apresenta o seguinte teor:
VISTOS, relatados e discutidos estes autos em que se analisam atos de aposentadoria.
ACORDAM os Ministros do Tribunal de Contas da União, reunidos em sessão da Primeira Câmara, ante as razões expostas pelo Relator e com fundamento no art. 71, inciso III, da Constituição Federal, no art. 1º, inciso V, e art. 39, incisos I e II, da Lei 8.443/1992, no art. 260 do Regimento Interno do Tribunal de Contas da União, em:
9.1. considerar ilegal e negar o registro dos atos de concessão de aposentadoria de Claudina Umberlina de Castro (CPF XXX.719.051-XX) e Geraldo Pereira Guedes (CPF XXX.270.471-XX) ;
9.2. dispensar o ressarcimento das quantias indevidamente recebidas de boa-fé, nos termos da Súmula TCU 106;
9.3. determinar ao Ministério da Fazenda que:
9.3.1. no prazo de quinze dias, faça cessar os pagamentos decorrentes dos atos impugnados por esta Corte, sob pena de responsabilidade solidária da autoridade administrativa omissa, nos termos do art. 262 do Regimento Interno/TCU;
9.3.2. esclareça ao interessado Geraldo Pereira Guedes que poderá ser feita opção pela aposentadoria calculada pela jornada de trabalho de 20 horas semanais;
9.3.3. dê ciência, no prazo de 15 (quinze) dias, do inteiro teor desta deliberação aos interessados, alertando-os de que o efeito suspensivo proveniente da interposição de eventuais recursos junto ao TCU não os exime da devolução dos valores percebidos indevidamente após a respectiva notificação, caso esses não sejam providos; e
9.3.4. encaminhe ao Tribunal, no prazo de 30 (trinta) dias contados da ciência da decisão, documento apto a comprovar que os interessados tomaram conhecimento do acórdão.
9.3.5. na hipótese de desconstituição da decisão judicial obtida pelo Sindicato Nacional dos Analistas Tributários da Receita Federal do Brasil nos autos do Mandado de Segurança 35.410, em trâmite no Supremo Tribunal Federal (STF) , faça cessar o pagamento aos interessados do Bônus de Eficiência e Produtividade, previsto na Lei 13.464/2017, por ser incompatível com o art. 40, caput e §§ 1º, 3º, 4º e 18, da Constituição Federal, dada a expressa exclusão da vantagem, de caráter pro labore faciendo, da base de cálculo de contribuição previdenciária  (grifos acrescidos) .
HISTÓRICO
2.	Quanto ao título de inatividade de Geraldo Pereira Guedes, o recorrente não logrou demonstrar a compatibilidade de horário para a hipótese constitucional de acúmulo remunerado de cargos públicos, exigido pelo artigo 37, inciso XVI, alínea 'b'. Foi identificada acumulação remunerada de cargos de professor na Secretaria de Educação do Distrito Federal e de técnico da Receita Federal, laborados conjuntamente no período de 26/3/1984 a 3/10/2003, em jornada semanal que totaliza 80 horas, contrariando linha de entendimento esposada pela Corte de Contas nos Acórdãos 104/2009, 1338/2011 e 1336/2012, todos do Plenário, 534/2011-2ª Câmara e 2.241/2011-1ª Câmara.
EXAME DE ADMISSIBILIDADE
3.	Reitera-se o exame de admissibilidade de peça 50, em que se propôs o conhecimento do presente feito, nos termos do artigo 48 da Lei 8.443/1992, c/c os artigos 285 e 286, parágrafo único, do RI/TCU, suspendendo-se os efeitos dos subitens 9.1, 9.3, 9.3.1, 9.3.2 e 9.3.5 do Acórdão 3209/2019-TCU-Primeira Câmara. Observa-se que o Excelentíssimo Senhor Ministro-Relator Benjamin Zymler, mediante despacho de peça 53, concordou com esta unidade técnica.
EXAME DE MÉRITO
4. Delimitação
4.1.	Constitui objeto do presente recurso definir se é legal a acumulação do cargo de técnico do Tesouro Nacional e de professor na Secretaria de Educação do Distrito Federal, laborados conjuntamente, no período de 26/3/1984 a 3/10/2003, em jornada semanal que totaliza 80 horas.
5. Da acumulação dos cargos de técnico do Tesouro Nacional e de professor na Secretaria de Educação do Distrito Federal, laborados conjuntamente, no período de 26/3/1984 a 3/10/2003, em jornada semanal que totaliza 80 horas.
5.1.	O recorrente argumenta que é viável a acumulação dos cargos de técnico do Tesouro Nacional e de professor na Secretaria de Educação do Distrito Federal, laborados conjuntamente, no período de 26/3/1984 a 3/10/2003, em jornada semanal que totaliza 80 horas, com base nos seguintes argumentos:
5.2.	Tanto na Lei 8.112/1990, como na Constituição Federal de 1988, não há referência quanto à limitação de jornada de trabalho, no que diz respeito à acumulação de cargos. Nesse sentido, faz referência à precedente jurisprudencial exarado pela Primeira Turma do TRF-1ª Região, que, amparado em precedente do STF, retrata que as regras constitucionais e legais relativas à acumulação de cargos públicos previstos em lei referem-se, somente, à compatibilidade de horários, não fazendo nenhuma menção quanto à jornada de trabalho (TRF1, Acórdão 0016079-27.2012.4.01.3700, Apelação Cível, Relator: Desembargadora Federal Gilda Sigmaringa Seixas. Órgão Julgador: Primeira Turma. Data 30/4/2019. Data da Publicação: 05/06/2019) .
5.3.	Se o recorrente não tivesse cumprido à risca suas jornadas de trabalho nos cargos acumulados, teria sido submetido a processos administrativos disciplinares.
5.4.	Para fins de instrumentalizar e dar veracidade aos fatos trazidos a este processo, o peticionante requereu junto à Secretaria de Educação do Distrito Federal documentos que constatassem a jornada de trabalho desempenhada junto àquela secretaria.
5.5.	Como se trata de tempos muito antigos, a própria Secretaria de Estado de Educação requereu tempo maior na apresentação de tais informações. Desta forma, desde já informa o peticionante que tão logo tais documentos sejam apresentados pela referida secretaria, estes serão anexados a este processo.
Análise:
5.6.	Para o deslinde da presente questão, é de se trazer à colação o disposto no art. 8º do Novo Código de Processo Civil (Lei 13.105, de 16 de março de 2015) :
Art. 8o Ao aplicar o ordenamento jurídico, o juiz atenderá aos fins sociais e às exigências do bem comum, resguardando e promovendo a dignidade da pessoa humana e observando a proporcionalidade, a razoabilidade, a legalidade, a publicidade e a eficiência (grifos acrescidos) .
5.7.	Acrescente-se o disposto no caput do art. 2º da Lei 9.784/1999:
Art. 2o. A Administração Pública obedecerá, dentre outros, aos princípios da legalidade, finalidade, motivação, razoabilidade, proporcionalidade, moralidade, ampla defesa, contraditório, segurança jurídica, interesse público e eficiência (grifos acrescidos) .
5.8.	Para a aferição da razoabilidade plasmada nos artigos supracitados, é de rigor considerar a 'lógica do razoável' de Luís Recaséns Siches.
5.9.	Sobre a 'lógica do razoável', cumpre fazer um breve histórico sobre sua elaboração:
	Em 1926, Siches frequentou um curso na Universidade de Viena, com Fritz Scheir, discípulo de Kelsen e Husserl, no qual foi apresentada uma análise de todos os métodos de interpretação, de que se tinha conhecimento, dentre os propostos ao longo da história jurídica. Procurava-se, com essa análise, encontrar os critérios de eleição dos referidos métodos, mas a conclusão resultou decepcionante: não havia nenhuma razão justificada, nem em termos gerais, nem em situações singulares, para preferir-se um método de interpretação em detrimento dos outros. Essa conclusão, ademais, só constatava uma velha realidade: nunca, Jurista algum que tivesse realizado um estudo pluralista de métodos de interpretação conseguira, com razões plausíveis, escolher um dos métodos, por ser o mais correto e repudiar os demais.
	Alguns anos antes, prossegue Siches, já Benjamin Cardoso, ao analisar suas experiências jurídicas, procurou saber quais eram os métodos que empregava na interpretação do Direito positivo vigente. E, em termos de grande sinceridade, concluiu que primeiro buscava a solução mais justa e depois se preocupava em encontrar, dentre os métodos de interpretação, o que melhor serviria par justificar suas decisões.
	Como superação desses problemas, Recaséns Siches preconiza o emprego de um só método: o da lógica do razoável, definido como uma razão impregnada de pontos de vista estimativos, de critérios de valoração, de pautas axiológicas que, ademais, traz consigo os ensinamentos colhidos da experiência própria e da do próximo, através da história (Lídia Reis de Almeida Prado, in Direito, Cidadania e Justiça. Ensaios sobre Lógica, Interpretação, Teoria, Sociologia e Filosofia Jurídicas, 1995, p. 64-65) 
5.10.	É da pena fluente do jurisconsulto Luís Recaséns Siches:
'La lógica tradicional pura - en cualquiera de sus manifestaciones -, es el instrumento adecuado para tratar com las ideas puras a priori - tales como los axiomas lógicos, las leyes del silogismo, los princípios matemáticos, etc. - y para la aprehensión de los hechos de la naturaleza. Por eso se la suele llamar lógica físicomatemática.
 (...) 
Ahora bién, la lógica tradicional o físico-matemática no es adecuada para tratar la vida humana ni sus problemas prácticos; por consiguiente, tampoco para los menesteres jurídicos, entre los cuales figura la interpretación del Derecho. Para todo cuanto pertenezca a nuestra humana existencia - incluyendo la práctica del Derecho - hay que emplear un tipo diferente del logos, que tiene tanta dignidad como la lógica tradicional, si es que no es superior a la de ésta: hay que manejar el logos de lo humano, la lógica de lo razonable, la cual es razón, tan razón como la lógica lo racional, pero diferente de ésta. La lógica de lo humano o de lo razonable es una razón impregnada de puntos de vista estimativos, de critérios de valoración, de pautas axiológicas, que, además, lleva a sus espaldas como aleccionamiento las enseñanzas recibidas de la experiência, de la experiencia propia y de la experiencia del prójimo, a través de la historia' (grifos acrescidos) (in Tratado General de Filosofia del Derecho, Vigésima Edición, México: Editorial Porrúa, 2010, p. 642) .
5.11.	Seguindo as pegadas de Recaséns Siches, ensina Luis Gustavo de la Cruz Mallaupoma:
	Recaséns Siches considera que los juristas han cometido un grave error en la teoria y la práctica jurídicas del siglo XIX, por haber querido tratar los contenidos de las normas jurídicas empleando métodos de la lógica tradicional, es decir de la lógica habitualmente llamada matemático-física, deductiva, silogística, sistemática, de la lógica que va desde su fundación en el Organon de Aristóteles hasta las lógicas contemporáneas; que si bien esa lógica vale para la matemática, la física y otras ciências de la naturaleza, es inservible para el tratamiento de los problemas prácticos de conducta humana - domésticos, familiares, económicos, sociales, jurídicos, etc. Ahora bien, esa lógica de 'lo racional', la lógica pura, la lógica matemático física, todas consideradas como lógica tradicional no constituyen la totalidad de la lógica ya que es sólo una parte del logos, hay outra parte del logos - que es tan lógica como la racional pero diferente de ésta - que se denomina el logos de los assuntos humanos o lógica de lo razonable. Lo razonable pertenece al campo de la razón con igual o tal vez mejor derecho que lo meramente racional desde el ángulo formalista. Pertenece al reino de la lógica pero es diferente a la lógica de lo racional formalista, en el sentido tradicional es necesario tener em cuenta el campo de lo razonable como otro sector de la razón que también podemos denominar el logos de lo humano. En síntesis, estamos hablando de la aplicación del logos de lo razonable a la interpretación de normas, a las decisiones administrativas y a las sentencias judiciales, porque en matéria de interpretación, debemos trabajar com razones. La lógica de lo razonable es una razón impregnada de puntos de vista estimativos, de critérios de valoración, de pautas axiológicas que además lleva las enseñanzas recibidas de la experiencia propia y de la experiencia del prójimo a través de la historia. Por lo tanto, estamos dentro de um campo lógico, pero no de la lógica de lo racional, sino de la lógica de lo humano o de lo razonable. El problema de la interpretación del Derecho es un problema de lógica material, de lógica de los contenidos y no de lógica formal. Ante cualquier caso, fácil o difícil, hay que proceder razonablemente, percatándonos de la realidad y del sentido de los hechos, comprendiendo las valoraciones en que se inspira el orden jurídico positivo, viendo el propósito de la norma en cuestión y apreciando las valoraciones complementarias que produzca el Juez en armonia com dicho orden jurídico positivo, y, relacionándolos. De ese modo se debe llegar a la solución satisfactoria. Conviene destacar que este movimiento se ha gestado a partir de una Filosofía del Derecho que ha prestado mayor atención a la interpretación judicial (apud Manoel Antônio Teixeira Filho, in Comentários ao novo Código de Processo Civil sob a perspectiva do trabaho: (Lei 13.105, 16 de março de 2015) . São Paulo: LTr, 2015, p. 33-34) .
5.12.	Assim, vem à baila a doutrina de Alípio Silveira:
'Recaséns Siches, ao considerar os vários métodos modernos esboçados nos primeiros capítulos - método teleológico, método histórico-evolutivo ou progressivo, método da 'vontade da lei', nos mostra que cada um deles encerra uma parte da verdade, mas que a sua síntese final, em cada caso concreto, será dada pelo 'logos do razoável'. Mal comparando, a operação interpretativa se assemelha à execução de uma partitura musical. Vários são os instrumentos - no caso os métodos de interpretação - mas eles devem formar um conjunto harmônico, sob a batuta do maestro, no caso, o logos do razoável, o qual, como veremos em breve, corresponde à idéia básica do bem comum' (grifos acrescidos) (in Hermenêutica no Direito Brasileiro, vol. I: São Paulo: Editora Revista dos Tribunais, 1968, p. 83) .
5.13.	É nesse mesmo sentido a doutrina de José Frederico Marques:
Tendo em vista os critérios de justiça, segurança ou oportunidade, o intérprete adotará o método que lhe pareça mais acertado para o caso. Não há sistemas rígidos de interpretação. O entendimento mais razoável é o que deve prevalecer, pouco importando que tenha sido deduzido da interpretação exegética, da sistemática ou da teleológica. O logos del razonable, como destaca RECASÉNS SICHES, é que deve orientar o intérprete, visto que na aplicação do direito não se depara com a uniformidade lógica do raciocínio matemático e sim com a flexibilidade ou compreensão razoável a norma do ius scriptum. Com essa orientação pautou-se precedente do Superior Tribunal de Justiça, em cuja mente oficial se assentou que 'a melhor interpretação da lei é a que se preocupa com a solução justa, não podendo o seu aplicador esquecer que o rigorismo na exegese dos textos legais pode levar a injustiças' (grifos acrescidos) (apud Mauro Schiavi, in Manual de Direito Processual do Trabalho, 4ª Ed., São Paulo: LTr, 2011, p. 120) 
5.14.	De mais a mais, ensina José Antônio Ribeiro de Oliveira Silva:
Em conclusão, Recaséns Siches propõe que 'a única proposição válida que pode ser emitida sobre a interpretação é a de que o juiz, em todos os casos, deve interpretar a lei precisamente do modo que conduza à solução mais justa para resolver o problema apresentado à sua jurisdição'. De modo que o exercício do logos de lo razonable ou de lo humano, 'aplicado à interpretação jurídica, supera a pluralidade de métodos' de interpretação. Diante de qualquer caso, fácil ou difícil, o juiz deve proceder com bom-senso, verificando a realidade e o sentido dos fatos, buscando os valores nos quais se inspira o ordenamento jurídico positivo, ou até mesmo complementando esses valores, com a produção de outros, em harmonia com o referido sistema. E, assim, conjugando todos esses princípios, chegar a uma solução satisfatória, considerando-se como tal a decisão no sentido 'do que o ordenamento jurídico considera como senso de justiça'. O cerne da questão está, pois, em compreender que o conteúdo jurídico das normas prescritivas, proibitivas ou permissivas não pertence 'ao pensamento regido pela lógica de tipo matemático, pelo racional', mas a outro campo do pensamento, que está regido por outro tipo de lógica, pela logica de lo razonable, de lo humano ou da razão vital e histórica.
Com efeito, na individualização da norma geral e abstrata, para solucionar o caso concreto, o juiz deve aplicar a lógica do razoável, de acordo com o senso de justiça. Se a norma conduz a uma solução justa, deve ser aplicada, e, em caso contrário, o juiz deve criar a norma jurídica particular, sem se preocupar com os métodos doutrinários de interpretação, aplicando a lei sempre de forma a solucionar a questão da maneira mais justa possível (grifos acrescidos) (in Magistratura e temas atuais do Direito: São Paulo: LTr, 2011, p. 138-139) .
5.15.	Sobre a incidência da 'lógica do razoável' no Direito brasileiro, e mais especificamente ao Direito Administrativo, registra-se a doutrina de Carlos Henrique Bezerra Leite:
A lógica do razoável está implicitamente prevista no art. 5º da LINDB, segundo o qual 'na aplicação da lei, o juiz atenderá aos fins sociais a que ela se dirige e às exigências do bem comum'. Esta disposição é perfeitamente aplicável a todos os ramos do Direito, inclusive, e especialmente, no Direito do Trabalho (grifos acrescidos) (in Curso de Direito do Trabalho, 6ª ed., São Paulo: Saraiva, 2015, p. 112) .
5.16.	De salientar que o argumento da 'lógica do razoável' já foi acolhido por este Tribunal, conforme se infere do seguinte excerto de voto do Excelentíssimo Senhor Ministro Augusto Nardes (TC Processo 030.349/2008-4, Acórdão 11231/2015-TCU-Segunda Câmara) :
17.		De outro lado, a par das irregularidades atribuídas ao recorrente frente a todos os elementos que conformam a situação fática, e em busca da decisão mais justa, concordo com o auditor da Serur, quando afirma que (...) 'é de mister a utilização da 'lógica do razoável', que tem tanta dignidade quanto a lógica tradicional pura, porém uma lógica impregnada de pontos de vista estimativos, de critérios de valoração e de pautas axiológicas'.
5.17.	Assim, vale repisar que é de mister a utilização da 'lógica do razoável', que tem tanta dignidade quanto a lógica tradicional pura, porém uma lógica impregnada de pontos de vista estimativos, de critérios de valoração e de pautas axiológicas.
5.18.	Pois bem. Ad argumentandum tantum, ainda que tenha existido compatibilidade de horários entre dois cargos (de técnico do Tesouro Nacional e de professor da Secretaria de Educação do Distrito Federal, ambos com jornada semanal de 40 horas) , cumpre observar que o ordenamento jurídico deve ser uma síntese de lógica e sensatez, socialmente ajustadas. 
5.19.	Nesse sentir, foge ao razoável supor que um indivíduo possa ter uma jornada de 80 horas semanais, sem prejuízo à sua higidez física e mental. De fato, refoge à lógica do razoável entender que o servidor possa mourejar até o ponto de esmorecer. É sobremodo importante que o indivíduo tenha recreação para que possa recriar de forma produtiva e com qualidade durante o exercício de seus misteres. 
5.20.	Entendimento em sentido contrário poria em risco a saúde do servidor e a qualidade do trabalho executado. Sobre o tema, vem à balha a doutrina de Orlando Gomes e Elson Gottschalk:
	Os modernos fisiologistas descrevem, com luxo de pormenores, o processo pelo qual a fadiga se instala insidiosamente no organismo humano quando desenvolve prolongada atividade. A perda de oxigênio do sangue, o aumento de sua taxa hidrogênica, a formação excessiva de ácido lático e do CO3H2 são alguns dos fatores que concorrem para a formação das toxinas da fadiga. A acidemia que se forma excita a respiração e aumenta a ventilação pulmonar, produzindo os sintomas subjetivos de mal-estar ou dispneia.
	Se o organismo humano se entrega a uma atividade sem trégua, a fadiga se converte em fadiga crônica. Esta, como observa Labranca, predispõe o indivíduo às doenças e conduz à invalidez e velhice, abreviando a vida humana. Palacios, estudando as projeções sociais da fadiga, demonstra a sua nociva influência sobre o desenvolvimento do próprio organismo, a mortalidade, os acidentes do trabalho, a tuberculose, e até mesmo a fadiga hereditária, como uma das causas mais sérias das perturbações sofridas pelo organismo da mulher, que repercutem dolosamente na descendência.
 (...) 
	Com a nova concepção, pela qual se procura dissociar as 'duas vidas' do empregado, a 'pessoal' e a 'profissional', durante tanto tempo confundidas e menosprezadas pela tirania da máquina, surgiu a necessidade de dignificar a 'vida pessoal' do empregado, quase abolida e esmagada no curso de um longo sistema de completa sujeição. Não se poderia atingir este objetivo, sem que antes se concedesse uma trégua à 'vida profissional' do indivíduo, permitindo-se, assim, que ele pudesse afastar-se dos labores de rotina, por um tempo razoável, a fim de ter oportunidade de cultivar a inteligência, distrair o espírito das preocupações de cada hora, dedicar-se aos cuidados da família, fortificando os seus liames, divertir-se. Em suma, recriar a personalidade e elevar o caráter deformado pela brutalidade de um trabalho esgotante e continuado (in Curso de Direito do Trabalho. Rio de Janeiro: Forense, 17ª ed., 2005, p. 295, 296 e 297) .
5.21.	Nesse quadro, a jurisprudência desta Corte de Contas mereceu encômios ao estabelecer, como limite máximo em casos de acumulação de cargos, a jornada de trabalho de 60 (sessenta) horas semanais, podendo ser citados, neste sentido, os Acórdão 104/2009-TCU-Plenário, 534/2011-2ª Câmara e 2.241/2011-1ª Câmara.
5.22.	Quanto aos precedentes judiciais citados pelo recorrente, cumpre observar que regem as situações particulares examinadas (efeitos entre as partes) e não vinculam esta Corte de Contas, que tem competência constitucional privativa para examinar a legalidade dos atos de aposentadoria. 
5.23.	Ademais, sobre eventual corrente doutrinária e jurisprudencial dissonante da tese que ora se defende, vem à balha a doutrina de Manoel Antônio Teixeira Filho:
O que se deve levar em conta, conforme entendemos, para o fim de definir se a sentença está convenientemente fundamentada, é o fato de as razões e os argumentos manejados pelo juiz serem juridicamente sustentáveis, ainda que, como dissemos, estejam, eventualmente, em dissonância com a orientação em voga na doutrina e jurisprudência. Afinal, a História do pensamento humano está repleta de opiniões heterodoxas que, tempos depois, se tornaram prevalecentes, seja pela excelência dos argumentos em que se basearam, seja por motivos de ordem política e o mais (in A sentença no processo do trabalho, 4. Ed., São Paulo: LTr, 2010, p. 315) .
5.24.	Destarte, observa-se que os juízes são independentes e somente se submetem à lei e às disposições com caráter normativo, e não à jurisprudência. Sobre o tema, traz-se à colação a doutrina de Jorge Luiz Souto Maior e Valdete Souto Severo:
 (...) o juiz tem o dever de se rebelar, de reagir, de não ceder, de reafirmar a sua independência, pois é isto que a humanidade, que debruçou sobre o direito toda a regulação das relações de poder, espera dele. Um juiz que, por conveniência, se curva ao entendimento de outros juízes, proferindo decisões contrárias à sua convicção jurídica; que, por comodidade, aplica uma lei que fere a Constituição ou algum preceito dos direitos humanos ou direitos fundamentais; que, por receio de qualquer natureza ou medo, acaba cumprindo uma 'ordem' ilegal; ou que, meramente, se abstém de 'denunciar' as ameaças que sofra com relação à sua independência; que não exerce com liberdade e responsabilidade as suas atribuições, deixa de ser digno da função que exerce, perde, enfim, na essência, a designação de um autêntico magistrado e quem perde com isto é toda a sociedade (in O Processo do Trabalho como instrumento do Direito do Trabalho e as ideias fora de lugar do Novo CPC. São Paulo: LTr, 2015, p. 107-108) 
5.25.	Acrescente-se a doutrina de Mauro Schiavi:
Hodiernamente se exige uma postura mais ativa do Juiz para garantir os resultados práticos do processo. A efetividade do processo depende não só de um Juiz imparcial e independente, mas, também, de um magistrado mais ousado, comprometido com a justiça e com os resultados úteis do processo (in Manual de Direito Processual do Trabalho, 4ª. Ed., São Paulo: LTr, 2011, p. 698) .
5.26.	Corroborando essas ideias, registra-se o conselho de Benedito Calheiros Bonfim:
A dócil submissão à jurisprudência estiola o espírito criador do advogado e do juiz. São os descontentes e os inconformados os propulsores do progresso, raciocínio válido também no campo da ciência do Direito (in Conselhos aos jovens advogados, 3ª Ed., Niterói, RJ: Impetus, 2012, p. 187) .
5.27.	De fato, a democracia se faz com respeito à diferença e com divergências. Assim, continua Fábio Konder Comparato:
A independência funcional da magistratura, assim entendida, é uma garantia institucional do regime democrático. O conceito institucional foi elaborado pela doutrina publicista alemã à época da República de Weimar, para designar as fontes de organização dos Poderes Públicos, cuja função é assegurar o respeito aos direitos subjetivos fundamentais, declarados na Constituição (grifos acrescidos) (apud Jorge Luiz Souto Maior e Valdete Souto Severo, in O Processo do Trabalho como instrumento do Direito do Trabalho e as ideias fora de lugar do Novo CPC. São Paulo: LTr, 2015, p. 114) .
5.28.	Observa-se que a submissão dos juízes somente à lei não é uma idiossincrasia do Direito brasileiro, mas encontra ressonância na Alemanha, na Áustria, na Dinamarca, na Espanha, na França, na Grécia, na Irlanda, na Itália e em Portugal, conforme pontuam Jorge Luiz Souto Maior e Valdete Souto Severo:
		Na Alemanha, há disposição expressa no sentido de que 'os juízes são independentes e somente se submetem à lei' (art. 97) . Na Áustria, 'Os juízes são independentes no exercício de suas funções judiciárias' (art. 87) . Na Dinamarca, 'No exercício de suas funções os magistrados devem se conformar à lei' (art. 64) . Na Espanha, 'A justiça emana do povo e ela é administrada em nome do rei por juízes e magistrados que constituem o poder judiciário e são independentes, inamovíveis, responsáveis e submetidos exclusivamente ao império da lei' (art. 117) . Há também norma dispondo que 'Toda pessoa tem o direito de obter a proteção efetiva dos juízes e tribunais para exercer seus direitos e seus interesses legítimos, sem que em nenhum caso esta proteção possa lhe ser recursada' (art. 24) .
No mesmo pórtico, o ordenamento jurídico francês prevê: 'O presidente da República é garante da independência da autoridade judiciária. Ele é assistido pelo Conselho superior da magistratura. Uma lei orgânica traz estatuto dos magistrados. Os magistrados de carreira são inamovíveis' (art. 64) . Na Grécia, há disposição no sentido de que: 'A justiça é composta por tribunais constituídos de magistrados de carreira que possuem independência funcional e pessoal' (art. 87-1) e de que 'No exercício de suas funções, os magistrados são submetidos somente à Constituição e às leis; eles não são, em nenhum caso, obrigados a se submeter a disposições contrárias à Constituição' (art. 87-2) . Na Irlanda, 'Os juízes são independentes no exercício de suas funções judiciárias e submetidos somente à presente Constituição e à lei (art. 35-2) . Na Itália: 'A justiça é exercida em nome do povo. Os juízes se submetem apenas à lei' (art. 101) . Em Portugal, 'os juízes são inamovíveis. Eles não poderão ser multados, suspensos, postos em disponibilidade ou exonerados de suas funções fora dos casos previstos pela lei' (art. 218-1) . E mais: 'os juízes não podem ser tidos por responsáveis de suas decisões, salvo exceções consignadas na lei' (art. 218-2) (in O Processo do Trabalho como instrumento do Direito do Trabalho e as ideias fora de lugar do Novo CPC. São Paulo: LTr, 2015, p.115) .
5.29.	Ante esses ponderosos argumentos, entende-se que, além do fato de o recorrente ter trazido à colação deliberações que não se aplicam ao caso em apreço, os julgadores devem considerar a lógica do razoável na interpretação das leis, e não os precedentes jurisprudenciais. 
5.30.	Nesse sentir, com finalidade proléptica, não se está propondo um blitzkrieg à jurisprudência consolidada neste Tribunal, mas, com o adminículo doutrinal de Luís Recaséns Siches, Luis Gustavo de la Cruz Mallaupoma, Alípio Silveira, José Frederico Marques, José Antônio Ribeiro de Oliveira Silva, Carlos Henrique Bezerra Leite, Orlando Gomes, Elson Gottschalk, Manoel Antônio Teixeira Filho, Jorge Luiz Souto Maior, Valdete Souto Severo, Mauro Schiavi, Benedito Calheiros Bonfim e Fábio Konder Comparato, entende-se ser ilegal a jornada total de 80 horas semanais, resultante da acumulação de cargos públicos, ainda que haja compatibilidade de horários.
5.31.	Mas não é só: o recorrente não fez a prova da compatibilidade de horários entre os cargos de técnico do Tesouro Nacional e de professor da Secretaria de Educação do Distrito Federal, ambos com jornada semanal de 40 horas. 
5.32.	Vale lembrar que que o 'Manual de Recursos' deste Tribunal, aprovado pela Portaria TCU 35/2014, estabelece o seguinte:
	O recorrente deve trazer todos os elementos que julgue necessários para sua defesa na instância recursal. Não serão deferidos pedidos para que o Tribunal adote diligências para produção de provas que deveriam ser apresentadas pelo próprio responsável ou interessado.
5.33.	Assim, opina-se no sentido de ser perfeitamente aplicável ao caso o apotegma allegare nihil et allegatum non probare paria sunt (nada alegar e alegar e não provar, em Direito, querem dizer a mesma coisa) .  Nesse sentido, vem à balha a doutrina de Mario Schiavi:
Diante da importância da prova para o processo, Carnelutti chegou a afirmar que as provas são o coração do processo, pois é por meio delas que se definirá o destino da relação jurídica processual (in Manual de Direito Processual do Trabalho, 4. Ed., São Paulo: LTr, 2011, p. 560) .
5.34.	Destarte, como se entende ser ilegal a jornada de 80 horas semanais, resultante da acumulação de dois cargos públicos, aliada ao fato de que o recorrente não comprovou a compatibilidade de horários entre os dois cargos ocupados na atividade, é de se opinar pela mantença da ilegalidade da aposentadoria em reexame.
CONCLUSÃO
6.	Das análises anteriores, conclui-se ser ilegal a acumulação do cargo de técnico do Tesouro Nacional e de professor na Secretaria de Educação do Distrito Federal, laborados conjuntamente, no período de 26/3/1984 a 3/10/2003, em jornada semanal que totaliza 80 horas.
6.1.	Nesse sentir, deve-se negar provimento ao presente pedido de reexame.
PROPOSTA DE ENCAMINHAMENTO
7.	Ante o exposto, submetem-se os autos à consideração superior, propondo-se:
	a) conhecer do recurso interposto para, no mérito, negar-lhe provimento;
	b) dar ciência do acórdão que for prolatado ao recorrente e aos demais interessados, ressaltando-se que o relatório e o voto que o acompanharem podem ser consultados no endereço www.tcu.gov.br/acordaos, no dia seguinte ao de sua oficialização."
É o relatório.

8.1. David Odisio Hissa (18.026/OAB-DF) e outros, representando Geraldo Pereira Guedes.

Procurador Marinus Eduardo De Vries Marsico.

PESSOAL. PEDIDO DE REEXAME EM APOSENTADORIA. ACUMULAÇÃO DE CARGOS PÚBLICOS CUJAS JORNADAS TOTALIZAVAM 80 HORAS SEMANAIS. CONHECIMENTO. PRESUNÇÃO DE INCOMPATIBILIDADE DAS JORNADAS, DADA A INEXISTÊNCIA DE TRABALHO EM REGIME DE PLANTÃO E O HORÁRIO DE FUNCIONAMENTO DOS ÓRGÃOS FEDERAIS, NA ÉPOCA EM QUE OCORREU A ACUMULAÇÃO. NEGATIVA DE PROVIMENTO.

APOSENTADORIA (APOS)

Secretaria de Recursos (SERUR); Secretaria de Fiscalização de Pessoal (SEFIP).

Trata-se de pedido de reexame interposto pelo sr. Geraldo Pereira Guedes contra o Acórdão 3209/2019-TCU-Primeira Câmara (rel. Ministro Walton Alencar Rodrigues) , que considerou ilegal sua aposentadoria no cargo de Técnico do Tesouro Nacional por tê-lo exercido acumuladamente com o de magistério (Distrito Federal) , no período de 26/3/1984 a 3/10/2003.
2. A irregularidade apontada refere-se à não comprovação da compatibilidade de horário, uma vez que os dois cargos eram exercidos sob o regime de 40 horas.
3. A Serur, acompanhada pelo MPTCU, manifestou-se pelo conhecimento do recurso e negativa de provimento.
4. Assiste razão à instrução da unidade técnica, cujos fundamentos adoto como razão de decidir, sem prejuízo das considerações a seguir.
5. De fato, ainda que não exista limitação formal da extensão máxima das jornadas de trabalho de cargos passíveis de acumulação - o que, aparentemente, não seria o caso do cargo de Técnico do Tesouro Nacional, por não se tratar de cargo técnico-científico e sim de natureza meramente administrativa -, não é razoável supor que o recorrente fosse capaz de cumprir as duas jornadas integralmente, em especial a do cargo federal, cujo horário normal era de 8 às 18 horas, com duas horas de intervalo de almoço. Não se deve olvidar que a flexibilização das jornadas e o chamado home office são fenômenos mais recentes e nem sempre aplicáveis a todas as situações.
6. Fossem os cargos da área de saúde, seria até possível supor que o servidor os exerceu em regime de plantões, mas não era o caso. Assim, considerando que o período noturno, das 19 às 23 horas, não seria suficiente para o cumprimento da jornada de trabalho no Distrito Federal, é de se supor, sim, o descumprimento da jornada do cargo de Técnico do Tesouro Nacional, salvo prova em contrário produzida pelo interessado, o que não ocorreu.
7. De fato, não parece razoável supor que o interessado tenha cumprido integralmente suas cargas de trabalho. E não se trata aqui de tutelar a higidez física e mental do servidor, o que deveria ter ocorrido quando em atividade, inclusive para assegurar a boa qualidade dos serviços prestados. Já em processo de aposentadoria, cuida-se apenas de verificar se o servidor faz jus ao benefício previdenciário. Se não comprovado que laborou nos termos da jornada obrigatória, não faz jus ao benefício, tal como deferido.
8. Também não se trata de tutelar o cumprimento da jornada de trabalho do Distrito Federal. Se não cumpriu lá as 40 horas semanais, mas cumpriu regularmente a jornada no cargo federal, não haveria óbices à presente concessão de aposentadoria.
9. Contudo, o servidor informou que colacionaria aos autos os dados de sua jornada de trabalho no Distrito Federal, mas não o fez.
10. Dessarte, devem-se manter os termos do Acórdão 3209/2019-TCU-Primeira Câmara, que considerou ilegal a aposentadoria do sr. Geraldo Pereira Guedes no cargo de Técnico do Tesouro Nacional, sem prejuízo de facultar-lhe a opção pela aposentadoria com proventos calculados sobre a jornada de 20 horas semanais. 
Diante do exposto, VOTO por que o Tribunal adote a deliberação que ora submeto a este colegiado.
TCU, Sala das Sessões Ministro Luciano Brandão Alves de Souza, em 14 de abril de 2020.
BENJAMIN ZYMLER 
Relator